【裁判字號】    95,上訴,645
【裁判日期】    950712
【裁判案由】    違反毒品危害防制條例
【裁判全文】
臺灣高等法院高雄分院刑事判決         95年度上訴字第645號
上  訴  人
即  被  告  丁○
選任辯護人  呂郁斌  律師
上列上訴人因違反毒品危害防制條例案件，不服臺灣高雄地方法
院95年度重訴字第1 號中華民國95年3 月9 日第一審判決（起訴
案號：臺灣高雄地方法院檢察署94年度偵字第20832 、28328 號
），提起上訴，本院判決如下：
    主  文
原判決撤銷。
丁○運輸第一級毒品，處有期徒刑拾年。扣案之海洛因壹包（淨
重貳壹點陸貳公克；空包裝重參點伍伍公克）沒收銷燬之；護膝
壹個沒收。
    事  實
一、緣丙○○以每包海洛因酬勞新台幣（下同）15萬元之代價委
    請甲○○、王金寶姊妹2 人，自中國大陸珠海地區夾帶海洛
    因入境臺灣，甲○○姊妹2 人應允後，於94年9 月5 日下午
    3 時許，每人各攜帶現金30萬元，搭乘長榮航空公司班機由
    高雄小港國際機場出境至澳門，再於同日由澳門進入中國大
    陸珠海地區後，即將60萬元現金交予在珠海地區接應之某不
    詳姓名年籍綽號「阿坤」之成年男子（以下簡稱「阿坤」）
    ，由「阿坤」在珠海地區購買海洛因，再由甲○○姊妹2 人
    夾帶入境臺灣。丁○為丙○○之父親，於94年9 月6 日單獨
    一人搭乘長榮航空班機，自高雄小港國際機場出境至澳門，
    並於翌日（同月7 日）進入大陸珠海地區，住宿某飯店，而
    與同住於該飯店之甲○○、王金寶2 人相遇。嗣於94年9 月
    12 日 凌晨2 時許，「阿坤」在甲○○姊妹2 人住宿之飯店
    房間內，將海洛因2 塊交給甲○○姊妹2 人；另甲○○姊妹
    於到達珠海地區後，接獲丙○○通知，同時將邱義成已購買
    ，委託丙○○帶回臺灣之海洛因1 塊順道一併夾帶回臺，而
    於某不詳時日，由一不詳姓名人士將邱義成委託運輸回台之
    海洛因1 塊交給甲○○姊妹2 人。甲○○、王金寶為遂行其
    運輸毒品之犯行，遂將3 塊海洛因搗碎成較細之粉末，便於
    將毒品綁於身上夾帶運輸回台。嗣因甲○○姊妹搗碎海洛因
    之過程為丁○目睹，丁○因認該毒品可治病，雖明知海洛係
    主管機關公告查禁之第一級毒品，不得製造、販賣、運輸、
    轉讓、施用及持有，竟向甲○○索取少量海洛因，欲攜帶回
    台施用治病，經甲○○告知有風險，仍執意為之。及至94年
    9 月12日下午3 時20分許，丁○將所索取以夾鏈袋包裝之海
    洛因1 包夾藏在所穿戴之左小腿護膝內，搭乘長榮航空BR-8
    22號班機由高雄小港國際機場入境，而於入境時，旋為據報
    前往查緝之員警會同海關人員在其左小腿護膝內扣得該包海
    洛因（淨重21.62 公克；空包裝重3.55公克）。
二、案經高雄市政府警察局及台南市警察局移送高雄地方法院檢
    察署檢察官偵查起訴（另前述丙○○、邱義成、甲○○、王
    金寶部分另案由臺灣臺南地方法審理中）。
    理  由
一、訊據上訴人即被告丁○（下稱被告）對於伊在大陸珠海地區
    期間，曾向甲○○索取少量海洛因，供自己施用治病，並將
    海洛因夾藏於左小腿護膝中，而於前揭時地入境時為警當場
    查獲等情供認不諱，惟矢口否認有何運輸毒品海洛因之犯行
    ，辯稱：伊事先並不知情是毒品海洛因，以為是藥品可以治
    病，並沒有運輸毒品之犯意云云。
二、然查：
  (一)前揭被告於大陸珠海地區，向甲○○索取少量海洛因，將之
    夾藏於左小腿護膝中，而於入境時為警當場於左小腿護膝中
    查獲該包海洛因等情，已經被告坦承不諱，其中關於被告於
    珠海地區某飯店房間內，向甲○○索取海洛因，甲○○告知
    有風險，被告仍執意為之等過程，亦分經證人甲○○於原審
    、本院證述明確，證人王金寶於原審證述屬實，足徵被告所
    為前揭自白，與事實相符；復有扣案之粉末1 包，經送鑑驗
    檢出含有海洛因成分（淨重21.62 公克；包裝重3.55公克）
    ，亦有法務部調查局94年12月30日調科壹字第220021822 號
    鑑定通知書在卷為憑，並有高雄關稅局扣押貨物、運輸工具
    收據及搜索筆錄、扣案物品照片4 張附卷可稽，被告確有運
    輸扣案海洛因返台之事實，足堪認定。
  (二)被告雖辯稱不知該物品是毒品，以為是一般藥品云云。惟查
    ：被告在向甲○○索取海洛因之時，甲○○跟被告說不要帶
    回臺灣，這樣很危險，但被告說一點點沒有關係等情，亦經
    證人甲○○、王金寶於原審證述明確，另證人甲○○於本院
    亦證稱：被告在飯店有向我拿一些毒品，他說這是藥王，可
    以治病，我說最好不要、被告向我說他要帶一點回去試吃看
    好不好，我說不好之語（本院審判筆錄第15、18頁），稽諸
    被告於返台時，是將海洛因夾藏於左小腿護膝中，若被告確
    實以為那是藥品，並非違禁物，何以被告要將之夾藏於護膝
    中入境，參酌前述被告向證人甲○○要上該毒品時，甲○○
    曾向被告表示最好不要，但被告仍執意向甲○○索取，並夾
    藏於護膝中入境返台，堪認被告對於其所攜帶之物品應是海
    洛因一情，應已有所認識，至為明確。被告所辯上情，乃事
    後卸責之詞，委不足採。
三、查海洛因係屬毒品危害防制條例第2 條第2 項第1 款之第一
    級毒品，亦屬行政院依據懲治走私條例第2 條第4 項所頒訂
    「懲治走私條例公告管制物品項目及其數額」之公告甲項第
    4 款所列之管制進出口物品，不限其數額，均不得私運進出
    口；又自大陸地區私運物品進入臺灣地區，或自臺灣地區私
    運物品前往大陸地區者，以私運物品進口、出口論，適用懲
    治走私條例規定處斷，懲治走私條例第12條定有明文。次按
    毒品之運輸，只要已有毒品之認識，不問出於為自己或他人
    而運送，亦不分由國外輸入國內，或國內輸出國外，即在國
    內2 區域間具有輸出或輸入作用之運送者，均屬之。是核被
    告所為，係犯毒品危害防制條例第4 條第1 項之運輸第一級
    毒品罪及懲治走私條例第12條、第2 條第1 項準私運管制物
    品進口罪。被告持有第一級毒品海洛因後，復進而運輸，其
    持有之低度行為應為運輸之高度行為所吸收，不另論其持有
    第一級毒品罪。被告以一行為觸犯上開二罪名，為想像競合
    犯，依刑法第55條之規定，應從較重之毒品危害防制條例第
    4 條第1 項運輸第一級毒品罪處斷（按被告行為後，94年1
    月7 日修正公布之刑法，自95年7 月1 日施行，修正後之刑
    法第55條關於想像競合犯之規定，增訂「但不得科以較輕罪
    名所定最輕本刑以下之刑」之但書規定。依最高法院95年第
    八次刑事庭會議決議，認此係科刑之限制，為法理之明文化
    ，非屬法律之變更，附此敘明）。末查被告所犯運輸第一級
    毒品罪之法定本刑為死刑或無期徒刑，惟念其年歲已高（20
    年7 月2 日生），本次因一時失慮，誤蹈法網，所運送毒品
    海洛因僅有21.62 公克，數量不多，且於搭機返國時，甫於
    通關入境時即遭查獲，海洛因尚未流入市面，對社會之危害
    性已即時獲阻，犯罪情狀在客觀上可引起一般人同情，尚可
    憫恕，倘科以法定最輕本刑之無期徒刑，猶嫌情輕法重，爰
    依刑法第2 條第1 項適用修正前刑法第59條之規定，酌量減
    輕其刑。
四、不另為無罪諭知部分：
  (一)公訴意旨另以：被告丁○與其子丙○○及丙○○之友人乙○
    ○、陳智蕙共同基於將海洛因由大陸地區運輸入台之犯意聯
    絡，先由丙○○出面以事成後每人酬勞15萬元雇用其友人甲
    ○○、王金寶2 人充「空中飛人」，替渠等夾帶海洛因入境
    ，甲○○姊妹2 人應允後，乙○○及陳智蕙即於94年9 月上
    旬某日，在丙○○位於高雄縣燕巢鄉住處，將60萬元交予甲
    ○○及王金寶2 人，推由甲○○2 人先於94年9 月5 日下午
    3 時許，搭乘長榮航空公司班機由高雄小港國際機場出境至
    澳門，再於同日由澳門進入中國大陸珠海地區，將該60萬元
    現金交予「阿坤」，由「阿坤」在珠海地區購買海洛因。而
    被告丁○亦於94年9 月6 日攜帶60萬元現金，獨自一人搭乘
    長榮航空班機，自高雄小港國際機場出境至澳門，然因其台
    胞證過期需補辦之緣故，遂於翌日始進入大陸珠海地區，亦
    將60萬元現金交予「阿坤」購買海洛因，同時與甲○○、王
    金寶2 人於珠海之某飯店會合。嗣「阿坤」購得2 大塊共約
    750 公克海洛因後，被告丁○表示預先帶部分海洛因回台當
    樣本遂於94年9 月12日下午3 時20分許，將毒品海洛因（淨
    重21.62 公克）夾藏在所穿戴之左小腿護膝內，搭乘長榮航
    空BR-822號班機由高雄小港國際機場入境，惟隨即遭據報前
    往機場查緝之員警會同海關人員當場在其左小腿護膝內扣得
    該包海洛因。另甲○○及王金寶2 人於翌日下午3 時50分許
    ，將附表所示之海洛因綑綁並藏置在渠2 人之下腹部及填裝
    在2 人所穿著之胸罩內，由桃園中正國際機場走私入境時，
    亦遭據報到場之員警會同海關人員當場查獲，並扣得該2 大
    包海洛因，再循線偵破上情。因認被告丁○就甲○○、王金
    寶2 人被查獲運輸毒品海洛因返台之犯行亦應負共同正犯之
    刑責。
  (二)公訴意旨上開指述，主要是以證人甲○○警詢、偵訊之供述
    ，及王金寶警詢時之陳述，為其論罪依據。經訊據被告堅詞
    否認有公訴人所指述之上開犯行，辯稱：伊只是向甲○○要
    少量之藥品，要帶回臺灣治病，並未參與運輸毒品之犯行等
    語。
  (三)經查：
    1.證人甲○○於警詢時雖陳稱：扣案之毒品是在大陸珠海以
      120 萬元向「阿坤」購得，伊與王金寶各帶30萬元，另外
      60萬元是被告從臺灣帶過去，是被告自己先向「阿坤」接
      洽購買，才由伊與王金寶共同將120 萬元之毒品攜帶回台
      等語（警卷二第18至21頁）；於偵訊時亦證稱：我要出發
      前不知道被告也會去，是到大陸丙○○打電話給我們說被
      告要來，是「阿坤」去接的，他帶60萬元所買的海洛因是
      叫我們幫他帶回來之語（偵卷第37、38頁）；另證人王金
      寶於警詢時陳述：「另部分海洛因由一林姓男子年約70歲
      ，所託一併帶回臺灣」之語（警卷二第13頁）。然證人甲
      ○○於原審結證稱：「... 至大陸住進飯店後，丙○○說
      他爸爸即被告也要去，他也帶60萬元... 」、「（在珠海
      飯店裡）有碰到被告，但不知道被告去做什麼」、「（你
      在偵訊稱被告也帶60萬元，也交給阿坤？）這是阿坤跟我
      們講的，阿坤叫我們帶海洛因回來，說其中一部分60萬的
      海洛因是被告的，要我們幫被告帶回臺灣」、「（有無親
      眼看到被告把60萬元交給阿坤？）沒有看到他們在點錢」
      、「（被告在大陸有託你們帶毒品回來？）被告是與阿坤
      接洽，被告沒有直接跟我們說。在大陸時，阿坤就叫我們
      要連被告部分一起帶回臺灣」等語（原審卷第59至61頁；
      第80至89頁）；及於本院則證述：「沒有看到被告將錢交
      給「阿坤」，也不知道他們談些何事」、「我想另外60萬
      元是被告的，因為「阿坤」告訴我一份是被告的」等語（
      本院審判筆錄第15頁）；另證人王金寶於原審則結證稱：
      「（有無看到被告從身上拿60萬元交給阿坤？）沒有」、
      「（被告是否親口拜託你們幫忙帶毒品回台？）沒有」等
      語（原審卷第89至97頁），是綜合證人甲○○、王金寶前
      揭警詢、偵訊時之陳述，及其2 人於原審及本院審理時所
      述內容，已可知證人甲○○於警詢時所稱被告也會帶60萬
      元到珠海，將60萬元交給「阿坤」買毒品，並要其姊妹2
      人將60萬元毒品海洛因一併帶回臺灣等情，均是聽聞丙○
      ○或「阿坤」之人向其姊妹2 人陳述，甲○○姊妹2 人並
      未親眼目睹被告將60萬元交給「阿坤」，被告也未曾親自
      向其2 人請託幫忙攜帶60萬元之海洛因回台等事實，足徵
      證人甲○○、王金寶2 人所述被告帶60萬元到珠海交給「
      阿坤」購買毒品，「阿坤」於交付毒品時，曾告知其中1
      包是被告的，也要其2 人一起帶回臺灣等情，均屬傳聞，
      是否得作為不利於被告之證據，已非無疑。
    2.證人甲○○於偵訊時雖又證稱：「被告自己說要帶一點點
      做樣品，因為我姊妹、被告、阿坤都沒有在施用海洛因，
      所以不知道貨品好不好，被告才說要帶回來給人試吃...
      」之語（偵卷第38頁），於原審亦證稱：「被告身上帶一
      部分要先回來試吃的」之語（原審卷第87頁），另證人王
      金寶於偵訊時亦證實證人甲○○上開偵訊時之供述屬實（
      原審卷第94頁），然證人甲○○於本院則證述：「被告在
      飯店向我拿毒品時，向我說這是藥王可以治病... 」、「
      （被告向你分毒品時，如何向你說？）被告向我說他要帶
      一點回去試吃看好不好... 」之語，是以證人甲○○一則
      稱被告拿毒品回台是要給人試吃；一則陳稱是被告自己要
      試吃，證人前後陳述之意思並不相符，稽諸證人甲○○所
      述，「阿坤」向伊說其中1 包海洛因是被告所有，若屬真
      實，則當時被告亦同住宿於該飯店，何以「阿坤」不將毒
      品海洛因親自交給被告，反將屬於被告所有之毒品交給甲
      ○○，並要甲○○姊妹一併帶回臺灣？再者，被告若確實
      攜帶60萬元現金至珠海交給「阿坤」購買毒品，則被告既
      已人在珠海，何以不親自將其所購得之毒品全部帶回臺灣
      ，卻將大部分毒品委託甲○○攜帶返台，而其本人僅攜帶
      一小部分毒品返台，如此非但對於被告攜帶毒品返台之風
      險性並不因其所攜帶毒品多少而有所增減，反而將會增加
      購買毒品之成本（依證人甲○○陳述：伊攜帶海洛因返台
      ，每包毒品報酬15萬元），是依上開論述，在在顯示證人
      甲○○所述上情與常情不符。
    3.按被告或共犯之自白，不得作為有罪判決之唯一證據，仍
      應調查其他必要之證據，以察其是否與事實相符，刑事訴
      訟法第156 條第2 項定有明文。本件依前揭論述，證人甲
      ○○所述，既是傳聞證據本已不得作為證據；且其所述之
      情，亦有如上不符常情之處。稽諸證人丙○○於本院證述
      沒有安排被告去大陸，當時亦不知情被告有向甲○○要毒
      品等情（本院審判筆錄第7 頁），可知證人甲○○、王金
      寶2 人所為不利於被告之陳述，並無其他證據足以佐證與
      事實相符，自難僅憑其2 人陳述，為被告有罪之認定。此
      外，復查無其他證據可以證明被告對於甲○○、王金寶2
      人運輸毒品海洛因返台之事實有何犯意聯絡及行為分擔，
      本應為無罪之諭知，然因此部分與前揭有罪部分有實質上
      一罪之關係，故不另為無罪判決之宣告。
五、原審據以論處被告罪刑，固非無見。惟查：並無證據足以證
    明被告對於甲○○、王金寶2 人運輸毒品之犯行有何犯意聯
    絡及行為分擔，已詳敘如前，原判決認定被告與甲○○、王
    金寶、丙○○等人為共同正犯關係，容有未合。被告上訴意
    旨否認犯罪，指摘原判決不當，雖無理由；惟原判決既有上
    開可議，自應由本院將原判決撤銷改判。審酌被告自大陸地
    區運輸第一級毒品海洛因返臺，雖於入境時即為警查獲，惟
    對社會仍有潛在之危險性，倘未予嚴厲規範，影響所及，易
    使海洛因自境外輸入國內，而使毒品充斥於社會，如此一來
    ，則非僅多數個人之生命、身體將受侵害，社會、國家之法
    益亦不能免，危害之鉅，當非個人一己之生命、身體法益所
    可比擬，是被告所為自應受有相當程度之刑事非難；惟考量
    本件被告所運輸之海洛因數量僅有21.62 公克，且於入境時
    即為警查獲，尚未流入市面造成實害等一切情狀，量處如主
    文所示之刑。扣案之海洛因1 包（淨重21.62 公克）為第一
    級毒品，而包裝海洛因之夾鏈袋與海洛因無法完全析離，均
    應依毒品危害防制條例第18條第1 項前段之規定沒收銷燬之
    。至鑑驗耗損之海洛因既已滅失，自無庸另宣告沒收銷燬。
    另扣案之護膝1 個，為被告所有且為供運輸海洛因所用之物
    ，爰併依同條例第19條第1 項規定沒收之。另附表所示之毒
    品海洛因，因與被告上開犯行無關，故不予宣告沒收銷燬。
據上論結，應依刑事訴訟法第369 條第1 項前段、第364 條、第
299 條第1 項前段，毒品危害防制條例第4 條第1 項、第18條第
1 項前段、第19條第1 項，懲治走私條例第2 條第1 項、第11條
、第12條，刑法第11條、修正前刑法第55條、第59條，判決如主
文。
本案經檢察官姜麗儒到庭執行職務。
中    華    民    國    95    年    7     月    12    日
                  刑事第七庭    審判長法  官 莊飛宗
                                      法  官 曾逸誠
                                      法  官 黃三友
以上正本證明與原本無異。
如不服本判決，應於收受本判決後10日內向本院提出上訴狀，其
未敘述上訴理由者，並得於提出上訴後10日內向本院補提理由書
狀（均須按他造當事人之人數附繕本）「切勿逕送上級法院」。
中    華    民    國    95    年    7     月    13    日
                                      書記官  黃玉珠
附表：
┌──┬─────┬─────┬───┬─────┬────┐
│編號│   淨重   │ 空包裝重 │ 純度 │純質淨重  │  備註  │
├──┼─────┼─────┼───┼─────┼────┤
│ 1  │673.88公克│41.21公克 │10.72%│72.24公克 │        │
├──┼─────┼─────┼───┼─────┼────┤
│ 2  │510.12公克│38.33公克 │41.43%│211.34公克│        │
└──┴─────┴─────┴───┴─────┴────┘
附錄本件判決論罪科刑法條：
毒品危害防制條例第4 條第1項：
製造、運輸、販賣第一級毒品者，處死刑或無期徒刑；處無期徒
刑者，得併科新臺幣1,000萬元以下罰金。


司法院資訊處製作；財團法人民間司法改革基金會備份。
